【裁判字號】    95,簡上,974
【裁判日期】    951130
【裁判案由】    違反臺灣地區與大陸地區人民關係條例等
【裁判全文】
臺灣高雄地方法院刑事判決             95年度簡上字第974號
上  訴  人  臺灣高雄地方法院檢察署檢察官
被      告  甲○○
指定辯護人  本院公設辯護人  乙○○
上列上訴人因被告違反臺灣地區與大陸地區人民關係條例等案件
，不服本院高雄簡易庭95年度簡字第4065號中華民國95年6 月30
日第一審刑事簡易判決（聲請簡易判決處刑案號：臺灣高雄地方
法院檢察署95年度偵字第7187號），提起上訴，本院管轄之第二
審合議庭判決如下：
    主  文
上訴駁回。
    事實及理由
一、本案經本院審理結果，認原判決認事用法均無不當，量刑亦
    稱妥適，應予維持，並引用原審判決書記載之事實及理由（
    如附件）。
二、按行為後法律有變更者，適用行為時之法律。但行為後之法
    律有利於行為人者，適用最有利於行為人之法律，刑法第2
    條第1 項定有明文。又有關新舊法之比較，應就罪刑有關之
    共犯、未遂犯、想像競合犯、牽連犯、連續犯、結合犯以及
    累犯加重、自首減輕暨其他法定加減原因與加減例等一切情
    形，綜其全部罪刑之結果而為比較（最高法院95年第8 次刑
    事庭會議決議參照）。本件被告行為後，如附表所示之相關
    法律均已變更，俱於民國95年7 月1 日施行。玆經如附表所
    示之整體比較結果，裁判時之法律並非有利於被告。揆諸前
    開規定，自應適用各該行為時即修正前之法律。
三、次按臺灣地區與大陸地區人民關係條例第15條第1 款所定之
    使大陸地區人民非法進入臺灣地區罪，凡非經合法手續進入
    者皆包含之。本件被告甲○○以「假結婚」真入境之脫法方
    式，使大陸地區女子鍾雪梅進入臺灣地區，並欲按月向鍾雪
    梅收取新臺幣（下同）25,000元費用。核其所為，係違反臺
    灣地區與大陸地區人民關係條例第15條第1 款規定，應依同
    條例第79條第2 項規定處罰。公訴人雖認被告係犯該條例第
    79 條 第1 項之罪，惟因被告係以營利之意圖，使大陸地區
    女子鍾雪梅進入臺灣地區之事實，業據公訴人載明於起訴事
    實內，並分經被告及鍾雪梅於警詢及偵查中陳述明確，自應
    論以同條第2 項之罪，是公訴人此部分之論罪法條自有違誤
    ，起訴法條應予變更。又戶籍資料本等文件，為戶政機關之
    公務員職務上所掌之公文書，該管公務員對於戶籍登記申請
    ，並無實質審查之權，故被告與鍾雪梅並無結婚之真意，其
    結婚為不實，竟持前開結婚公證書等文件申辦結婚登記，使
    該管不知情之公務員將此不實事項，登載於職務上所掌戶籍
    文件等公文書上，並向戶籍地派出所辦理流動人口登記，係
    犯刑法第214 條之使公務員登載不實事項罪。被告與鍾雪梅
    就前開使公務員登載不實事項罪，有犯意聯絡及行為分擔，
    為共同正犯。再被告先後二次使公務員登載不實事項之犯行
    ，時間緊接、觸犯構成要件相同之罪名，顯係基於概括犯意
    反覆為之，為連續犯，應依修正前刑法第56條之規定論以一
    罪，並加重其刑。公訴人就被告陪同鍾雪梅向轄區派出所申
    請流動人口登記之事實，固漏未論及，惟該次使公務員登載
    不實事項犯行，與前開論罪科刑部分，有連續犯之裁判上一
    罪關係，為聲請簡易判決處刑效力所及，本院自應併予審理
    。又被告所犯前開違反臺灣地區與大陸地區人民關係條例、
    連續使公務員登載不實事項二罪間，有方法、目的之牽連犯
    關係，應依修正前刑法第55條後段之規定，從一重依臺灣地
    區與大陸地區人民關係第79條第2 項使大陸地區人民非法進
    入臺灣地區罪處斷。
四、考臺灣地區與大陸地區人民關係條例第79條第2 項之處罰，
    其立法目的係因所謂「蛇頭」（指安排大陸地區人民偷渡至
    大陸地區以外地區之人）引介大陸偷渡客進入臺灣地區，日
    趨猖狂，對社會秩序及國家安全之危害，甚為嚴重，故有特
    別加重其刑罰之必要，此參該條項之立法理由自明。是本條
    規範對象，係針對慣常性引介大陸偷渡客進入臺灣地區之「
    蛇頭」為主，因其等經常藉由大批非法引介大陸人士來臺牟
    利，對國家安全造成之風險特別嚴重，並因此獲得鉅額利益
    ，為從根本上阻絕此種對國家安全有高危險行為之經濟上誘
    因，自有必要特別以嚴厲之刑罰手段嚇阻之；惟就單一性之
    使大陸人士非法來臺行為，縱行為人因此謀得利益，亦不能
    與上揭經常性之「蛇頭」所獲利益相提並論。此時倘仍將專
    為牟取暴利之「蛇頭」而特設之重罰，強加於僅營蠅頭小利
    、危害性甚微之一次性非法引介之行為人之上，雖可達嚇阻
    此種非法引介行為之目的，但有違憲法上之比例原則。本件
    被告使大陸人士鍾雪梅非法進入臺灣地區，不過為每月25,0
    00元之小利，且均尚未收取，此時倘依臺灣地區與大陸地區
    人民關係條例第79條第2 項規定，宣告法定低度刑期即3 年
    之重刑，顯然係將處罰「蛇頭」之重罰，加諸於僅營蠅頭小
    利、危害性甚微，且僅一次性非法引介大陸人民之被告身上
    ，非惟不符前開臺灣地區與大陸地區人民關係條例第79條第
    2 項之立法理由，亦不合罪刑相當性，而與比例原則相悖。
    本件依被告前開犯罪情狀，在客觀上顯已足以引起一般同情
    ，認為即予宣告法定低度刑期3 年，猶嫌過重，與刑法第59
    條酌減其刑之要件要無不合。
五、原審以被告犯罪事證明確，援引刑事訴訟法第300 條，臺灣
    地區與大陸地區人民關係條例第79條第2 項，刑法第11條前
    段、第214 條、修正前刑法第56條、第55條、刑法第59條、
    修正前刑法第74條第1 款，罰金罰鍰提高標準條例第1 條前
    段等規定，並審酌被告與大陸地區女子利用假結婚之方式，
    使大陸地區人民非法入境臺灣，影響國家對於戶政、管理大
    陸人士來臺事務及流動人口之正確性，對社會造成隱藏潛在
    之危險，及被告智識程度、犯後態度，造成之實際損害等一
    切情狀，復詳予敘明被告本件犯罪情狀有何客觀上足以引起
    一般同情，認為即予宣告法定低度刑期，猶嫌過重之理由，
    而依刑法第59條減輕其刑，並就使公務員登載不實事項犯行
    部分先加而減，暨敘明被告未曾受有期徒刑以上刑之宣告，
    且犯後坦承犯行，深表悔意，經此偵審程序，當知警愓，應
    無再犯之虞之緩刑理由，處被告有期徒刑1 年8 月，並宣告
    緩刑3 年。核其認事用法，均無不當，量刑亦稱妥適。檢察
    官以原判決依刑法第59條酌減其刑及宣告緩刑均違反實務見
    解，適用法律有所違誤為由，提起上訴，指摘原判決不當，
    為無理由，應予駁回。
六、末按刑法修正後，係以適用行為時之法律為原則。原判決雖
    未及比較適用，然本件上訴本院合議庭後，經比較新舊法之
    結果，行為後之法律即新法並非較有利於行為人，而仍應適
    用行為時之法律規定，已如前述。從而，原判決適用行為時
    之法律，即無不當，自不構成撤銷改判之事由，併此敘明。
據上論斷，應依刑事訴訟法第455 條之1 第3 項、第368 條、第
373 條，判決如主文。
中    華    民    國    95    年    11    月    30    日
                  刑事第六庭    審判長法  官  曾逸誠
                                      法  官  王  琁
                                      法  官  林柏壽
以上正本證明與原本無異。
如不服本判決，應於判決送達日起10日內，向本院提出上訴狀。
中    華    民    國    95    年    11    月    30    日
                                      書記官  林國龍
附表：
┌──────┬─────────────┬─────────────┬───────┬────┐
│相關變更條文│行為時法（下稱舊法）之內容│裁判時法（下稱新法）之內容│比  較  理  由│備    註│
├──────┼─────────────┼─────────────┼───────┼────┤
│罰金刑貨幣單│依法律應處罰金、罰鍰者，就│中華民國94年1 月7 日法修正│刑法之貨幣單位│經按現行│
│位之變更 (罰│其原定數額得提高為2 倍至10│施行後，刑法分則編所定罰金│由「銀元」變更│法規所定│
│金罰鍰提高標│倍（刑法已定明10倍）。第1 │之貨幣單位為新臺幣。94年1 │為「新臺幣」，│貨幣單位│
│準條例第1 條│條所定得提高倍數之規定，於│月7 日刑法修正時，刑法分則│且刑法分則之罰│折算新臺│
│前段、第5 條│本條例修正後制定之法律，不│編未修正之條文定有罰金者，│金數額，亦視該│幣條例第│
│／刑法施行法│適用之；本條例修正前公布之│自94年1 月7 日刑法修正施行│分則先前曾修正│2 條之規│
│第1 之1 條第│法律，於本條例修正後修正其│後，就其所定數額提高為30倍│與否，而分別提│定折算後│
│1項、第2項) │罰金罰鍰數額或法律經全部修│。但72年6 月26日至94年1 月│高3 或30倍。  │等值，是│
│            │正而其罰金罰鍰數額未予變更│7 日新增或修正之條文，就其│              │以新法並│
│            │者，亦同。                │所定數額提高為3 倍。      │              │未較有利│
├──────┼─────────────┼─────────────┼───────┼────┤
│罰金刑下限變│罰金：（銀元）1 元以上。  │罰金：新臺幣1 ,000元以上，│罰金刑之下限，│舊法有利│
│更 (刑法第33│                          │百元計算之。              │由銀元10元（經│        │
│條第5 款)   │                          │                          │提高）即新臺幣│        │
│            │                          │                          │30元，提高為新│        │
│            │                          │                          │臺幣1 ,000元  │        │
├──────┼─────────────┼─────────────┼───────┼────┤
│連續犯：    │修正前刑法第56條：「連續數│刪除                      │行為後新法已刪│應適用較│
│(刑法第56條)│行為而犯同一之罪名者，以一│                          │除連續犯規定，│有利被告│
│            │罪論。但得加重其刑至二分之│                          │此刪除雖非犯罪│之行為時│
│            │一」。                    │                          │構成要件之變更│即舊法論│
│            │                          │                          │，但已影響行為│以連續犯│
│            │                          │                          │人刑罰之法律效│。      │
│            │                          │                          │果，自屬法律有│        │
│            │                          │                          │變更。        │        │
├──────┼─────────────┼─────────────┼───────┼────┤
│牽連犯（刑  │犯一罪而其方法或結果之行為│刪除                      │依舊法得成立牽│依舊法較│
│法第55條後  │ 犯他罪名者，從一重處斷。 │                          │連犯支個該行為│為有利  │
│段）        │                          │                          │，於新法施行後│        │
│            │                          │                          │因刪除牽連犯之│        │
│            │                          │                          │規定，應予分論│        │
│            │                          │                          │併罰。        │        │
├──────┼─────────────┴─────────────┴───────┴────┤
│整體比較結果│舊法較為有利                                                                    │
└──────┴────────────────────────────────────────┘


司法院資訊處製作；財團法人民間司法改革基金會備份。
